【裁判字號】    89,上易,760
【裁判日期】    900829
【裁判案由】    損害賠償
【裁判全文】
臺灣高等法院民事判決  八十九年度上易字第七六○號
    上  訴  人  乙○○
    被  上訴人  甲○○○
    特別代理人  寶蓮
    複  代理人  沈素華
右當事人間損害賠償事件，上訴人對於中華民國八十九年十一月二十二日台灣新竹地
方法院八十八年度訴字第七八九號第一審判決提起上訴，本院判決如左：
    主    文
原判決關於命上訴人給付超過新台幣四十七萬四千三百七十四元五角部分及該部分假
執行之宣告既訴訟費用（除確定部分外）之裁判均廢棄。
右開廢棄部分，被上訴人在第一審之訴及其假執行之聲請均駁回。
其餘上訴駁回。
第一審（除確定部分外）、及第二審訴訟費用由上訴人負擔十分之八，餘由被上訴人
負擔。
    事    實
甲、上訴人方面：
壹、聲明：
一、 原判決關於上訴人敗訴部分廢棄。
二、 右開廢棄部分被上訴人在第一審之訴及其假執行之聲請均駁回。
三、 第一、二審訴訟費用由被上訴人負擔。
貳、陳述：除與原判決記載相同者外，補稱：
一、原審認定被上訴人餘命、養護費用等損害賠償費用殊有違誤：
(一)、被上訴人所稱日付安養院一千元，係八十八年八月二日至八十八年八月十五日計
    十四日之特例，不能推算其他各日之支出均為一千元。
(二)、「台灣省寧園安養院」制作之「院民費用概況表」載明被上訴人自八十八年八月
    一日起至八十九年十二月三十一日止共十七個月之支出負擔計有「雜費支出」及
    「每月養護費」兩項，依該表「備註」欄第２點載明「２、該院民每月養護費由
    政府全額補助」則被上訴人自付者僅為同「備註」欄「１、雜費明細如附件」部
    分而已。被上訴人之每月養護費既由政府全額補助，則此部分即不能重複請求。
(三)、被上訴人自付之雜費計，自八十八年八月起至九十年五月止共二十二個月，共支
    出者為十八萬四千四百零七元，每月支出平均為八千三百八十二元（184407元÷
    22月＝8382元1363），竟虛報為月付三萬元，原判決以日付一千元，年付三十六
    萬五千元為基數，依霍夫曼式計算出應賠償二百八十四萬七千八十三元，顯有重
    大錯誤。正確之算法為月付八千三百八十二元，年付十萬零五百八十四元（8382
    ×12＝100584），以霍夫曼氏計算法計算，扣除中間利息，一次給付七十八萬四
    千七百九十八元始為正確。（100584×7.0000000）＋100584×（8.0000000－
     0.0000000）×0.31＝784798.64。
二、被上訴人之醫藥費三萬九千零六十九元、照顧費用八萬八千元，一次給付總額七
    十八萬四千七百九十八元六四、慰藉金七十萬元合共一百六十一萬一千八百六十
    七元六角，各負擔一半時為八十萬五千九百三十三元八角正。被上訴人已收受上
    訴人給付之一百二十萬元，即係自上訴人手上多拿取三十九萬四千零六十六元二
    角（0000000-000000.80＝394066.20）。已無請求上訴人賠償之餘地，原判決所
    判決之賠償金顯屬失據，應廢棄改判駁回被上訴人之請求。
三、被上訴人之每月養護費（即安養費）一萬八千九百九十五元，自八十八年八月二
    日入住台灣省寧園安養院起至八十九年十二月卅一日止均由政府全額補助。至於
    九十年元月起之政府補助額及家屬之自付額尚未確定，既未確定，此部分被上訴
    人尚不得請求。
四、被上訴人因本件車禍，而腦部挫傷重度昏迷，已呈植物人狀態，為原審所認定，
    則其餘命自較常人平均餘命為短，應毋庸疑。原審未遑注意及此，即有疏略。
五、依鑑定委員會之鑑定意見（第一審卷一四九頁）；肇事主因在被上訴人，原判決
    竟認責任各二分之一云云；顯有違誤。
乙、被上訴人方面：
壹、聲明：
一、上訴駁回。
二、第二審訴訟費用由上訴人負擔。
貳、陳述：除與原判決記載相同者外，補稱：
一、依上訴人於警訊及檢察官偵訊筆錄，均可明知上訴人確曾撞及被上訴人，若無撞
    及被上訴人，何以上訴人之車前擋風玻璃破裂，況上訴人於原審審理時已自承，
    對肇事應負責，故上訴人辯稱其車未撞及被上訴人殊不足採，不容上訴人事後杜
    撰出被上訴人曾患與車禍無關之中風情節以推卸責任。
二、一般車禍之發生，大多肇因於車速過快，上訴人於警訊中稱當時時速六十公里於
    檢察官訊問時稱，時速五十公里左右，而以一般車禍肇事者事後皆有少報時速之
    防衛心理，上訴人肇事時之時速應在六十公里以上，而肇事地點限速為四十公里
    ，參以前方內側又有賣早餐拖車在其前方，復因被上訴人年齡已高，行動遲緩，
    而上訴人因未與前車保持適當距離且又超速行駛，駛近行人穿越道前，未減速慢
    行，遇有行人穿越時，未暫停讓行人先行通過，亦未注意車前狀況，做隨時停車
    之準備而生本件車禍，上訴人自應負車禍之全部過失責任。原審疏未審酌被上訴
    人於穿越馬路時，上訴人所駕駛之車輛尚未出現，迨行至內側車道時始有先後二
    車駛近，而以被上訴人橫越馬路未注意左右來車致於內側車道時為上訴人所撞及
    ，遽認被上訴人應負二分之一之過失責任，其認定事實之職權行使顯有未洽。
三、上訴人雖主張被上訴人在台灣省寧園安養院日付一千元失實，惟：
(一)、台灣省寧園安養院自八十八年八月二日至八十八年八月十五日計十四天之養護費
    為九四九八元，雜支費四五○二元，合計一四○○○元，平均每日一千元，並無
    不實。
(二)、台灣省寧園安養院之收費分為安養費及雜支費，被上訴人於八十九年間因被竹東
    鎮公所列為低收入戶，應支付之安養費可獲政府補助，此項補助款係政府對社會
    低收入戶之救助，非為減輕上訴人之賠償責任，上訴人自不得主張抵銷。且被上
    訴人之低收入戶資格自九十年起已被取消，故被上訴人自九十年一月起已無法獲
    得上開補助款。
(三)、依台灣省寧園安養院之收費標準，其安養費區分二二○○○元及二五○○○元兩
    種，被上訴人被取消低收入戶之資格後，每月須自付之費用至少為二二○○○元
    。此外，被上訴人尚須支付雜支費，項目包括處置費、材料費、餵食費、尿布、
    護墊、診查費、護送就醫費、救護車費、雜費等項，被上訴人自八十八年八月二
    日至八十九年十一月三十日所支付之費用為一二七七四一元，平均每月支出七九
    八四元，此項費用隨著被上訴人之年歲日長，身體益衰將逐漸增加，而安養費亦
    將隨物價上漲而調高，則被上訴人每月應支出之安養費含雜支費，應為三萬元以
    上，被上訴主張日付一千元並無不合
四、被上訴人車禍後昏迷至今，上訴人所有陳述，均有利於己之片面之詞，惟實際上
    ，以被上訴人之年紀，不可能快步過馬路而在過馬路之半途被撞及，上訴人稱車
    禍主因乃被上訴人之過失云云，並非事實。
參、證據：除援用原審提出者外，補提台灣省寧園安養院入住應繳費用表、新竹縣竹
    東鎮公所低收入戶證明書、台灣省寧園安養院院民費用明細表與概況表、台灣省
    寧園安養院89.12.4正寧字第185號函、新竹縣竹東鎮公所90.2.2九十竹鎮民字第
    2666函等影本為證。
    理    由
一、本件被上訴人主張：上訴人於八十七年十二月二十六日上午四時五十分，駕駛Ｙ
    ─二三六九號小貨車，沿新竹縣竹東鎮○○路行駛途經長春路與民德路口行人穿
    越道時，應注意減速慢行，讓行人先行通過，並注意車前狀況，隨時採取必要安
    全措施，詎其疏於注意，竟以時速六十公里之速度超速行駛，致撞及在路口等待
    穿越行人穿越道之被上訴人，致其頭顱受有鈍力損傷，送醫後呈植物人之重傷狀
    態。被上訴人因上訴人之侵權行為致支出醫療費用三萬九千零六十九元，另受傷
    後呈昏迷狀態，須他人長期照顧生活起居，增加生活上之需要二百九十三萬五千
    八百八十四元，又被上訴人身體原本硬朗，生活充實愉快，車禍後長期昏迷，生
    活全賴他人照料，精神上之苦痛難以言喻，故請求精神慰藉金一百萬元，總計上
    訴人應給付之賠償金額為三百九十七萬四千九百五十三元，被上訴人除依強制責
    任保險法規定受領一百二十萬元外，上訴人尚應給付被上訴人二百七十七萬四千
    九百五十三元，爰依法求為判命上訴人如數給付等語。（原審判命上訴人應給付
    被上訴人六十三萬七千四百七十六元之本息，駁回其餘之請求，被上訴人就敗訴
    部分未聲明不服，此部分已告確定。）
二、上訴人則以：伊駕駛自用小貨車至肇事路口前約十五公尺處，發現被上訴人步履
    瞞珊於馬路中央徘徊，上訴人當即減速，被上訴人為閃避而退倒靠小貨車右貨車
    頭，上訴人即將被上訴人送醫，經長庚醫院檢查，被上訴人乃中風患者，並無任
    何內外傷，故其成為植物人，與本件車禍無關，但上訴人仍給付住院費用及看護
    費十六萬一千二百九十二元及強制汽車責任保險金一百二十萬元，惟被上訴人家
    屬卻需索無度，且被上訴人行動原已不便，卻於凌晨四時五十分獨自一人在公路
    雙黃線處徘徊，依道路交通管理處罰條例應受處罰，又被上訴人每月支出平均僅
    為八千三百八十二元，竟虛報為月付三萬元，依霍夫曼式法計算，上訴人僅需一
    次給付被上訴人七十八萬四千七百九十八元，加上醫藥費、照顧費用、慰藉金合
    計一百六十一萬一千八百六十七元六角，各負擔一半時為八十萬五千九百三十三
    元八角，已無請求上訴人賠償之餘地等語資為抗辯。
三、被上訴人主張其因本件車禍受傷致成植物人乙節，業據提出長庚紀念醫院診斷証
    明書、中華民國殘障手冊各一紙為証，上訴人雖不否認與被上訴人發生車禍，惟
    辯稱被上訴人先前已中風而行動不便，其於肇事前在路口徘徊，欲閃避來車而倒
    靠於小貨車右車頭，被上訴人並無內外傷，其之所以成為植物人乃係先前中風所
    致，與車禍無關云云。然查上訴人在警訊時供稱「當時我是行駛長春路三段往竹
    東方向，行經明德路口時，發現乙部賣早餐拖車由民德路左轉長春路往竹東方向
    ，賣早餐後拖車離開內側車道，突然老婦人就出現在內側車道，當時發現後煞車
    不及就撞上那老婦人（台灣新竹地方法院檢察署八十八年度偵字第五一七一號偵
    查卷第二十三頁反面）。」其於檢察官偵訊時稱「有一部車要迴轉，擋住我視線
    ，有一位行人走出來到內線車道我煞車不及（前述偵查卷第十四頁）。」參諸上
    訴人於警訊中所述「車子肇事後，車子前擋風玻璃破裂（前偵查卷第二十五頁正
    面）。」，足見上訴人駕駛之小貨車確有撞及被上訴人，否則其擋風玻璃不致於
    破碎。又上訴人自警訊至偵查中均陳明事發時被上訴人在內側車道，核與証人張
    永來所述「當時我騎機車走長春路往新竹方向，一個老太太在我左側橫越對向車
    道至內外車道間，有一小發財車從民德路左轉長春路，閃過老太太，另有一部往
    竹東方向早餐車走內側車道撞到老太太，當時老太太人在內側車道尚未到雙黃線
    處」等情大致相符。再依道路交通事故調查報告所繪現場圖，距雙黃線二點六公
    尺處有鞋子一隻，而被上訴人除外傷性顱內出血，蜘蛛膜下出血外，四肢、身體
    並無何外傷，有診斷証明書一紙足按，是若依被上訴人所言當時係站於路邊為上
    訴人所撞，鞋子卻拋至近雙黃線處，則被上訴人於被撞時，身體應被拋彈，而以
    被上訴人事發時六十八歲之年紀，身體應有多處外傷或骨折，然於診斷証明書上
    卻無相關記載，是被上訴人所述，尚難取信。又上訴人於警訊中稱「當時時速六
    十公里」於檢察官訊問時稱「時速約五十公里左右（前述偵查卷第二十三頁反面
    、第十四頁反面）」而肇事地點限速為四十公里，有道路交通事故調查報告表足
    稽，上訴人於原審審理時亦自承「對肇事應負責任，未注意到被害人就撞到他（
    八十九年一月十九日言詞辯論筆錄) 」，參以肇事地點前面地方有斑馬線（前述
    偵查卷第十四頁反面）。等情綜合研判，足見上訴人駕車駛近行人穿越道前，未
    減速慢行，於行人通過時亦未注意車前狀況，做隨時停車之準備，為本件車禍之
    原因，自應負過失之責，至上訴人抗辯被上訴人先前已中風，其之所以成為植物
    人乃係先前中風所致，與車禍無關乙節，並未舉證以明之，且被上訴人既能獨自
    一人在路上行走，可見仍有行動能力，所謂先前已中風，並非事實，上訴人上開
    抗辯，非可採信。又被上訴人係於內側車道處被撞，已如前述，則其橫越馬路，
    未注意左右來車致於內側車道時為上訴人所撞及，同為肇事之原因，亦與有過失
    ，本院斟酌兩造過失情形，認各應負二分之一之過失責任。臺灣省竹苗區行車事
    故鑑定委員會認被上訴人橫越道路未注意左右來車為肇事主因，上訴人未注意車
    前狀況為筆事次因，並未考慮上訴人駛近行人穿越道應減速慢行之疏失，故本院
    認兩造之過失均係肇事主因。
四、按因故意或過失，不法侵害他人之權利者，負損害賠償責任：不法侵害他人之身
    體或健康者，對於被害人因此喪失或減少勞動能力，或增加生活上之需要時，應
    負損害賠償責任；又不法侵害他人之身體、健康、名譽、自由者，被害人雖非財
    產上之損害，亦得請求賠償相當之金額，民法第一百八十四條第一項前段、第一
    百九十三條第一項、第一百九十五條第一項分別定有明文。本件被上訴人之身體
    因遭上訴人過失不法侵害，其依侵權行為之法律關係，請求上訴人賠償，核屬正
    當，應予准許，爰就被上訴人之請求審酌如次：
(一)、醫藥費：被上訴人主張住院期間支出醫藥費三萬九千零六十九元，業據其提出醫
    療費用明細表、長庚紀念醫院醫療費用收據、天主教湖口仁慈醫院收據為証，此
    均為被上訴人回復身體健康所必須，上訴人對此復不爭執，應予准許。
(二)、增加生活需要之費用：被上訴人因本件車禍成為植物人，長期需人照顧，其在生
    存期限內所需照顧費用係因本件車禍所增加生活之所需，自得請求。查被上訴人
    自八十八年一月七日起至同年三月七日住松林安養中心，費用已由上訴人支付，
    同年三月七日至同年七月十三日住朱王美鳳處，上訴人僅支付費用至同年四月七
    日止，不足五萬元，由被上訴人之女即特別代理人龐寶連墊付，同年七月十三日
    至同年八月一日住私立崧嶺老人養護中心，被上訴人自行支付二萬四千元，又被
    上訴人自八十八年八月二日起住台灣省寧園安養院迄今，其自八十八年八月二日
    起至八十九年十二月三十一日止，其雜費支出為十三萬九千三百十二元，安養費
    支出為三十二萬二千九百十五元，合計為四十六萬二千二百二十七元，其中安養
    費因被上訴人為低收入由政府全額補助，有該院函復之院民費用概況表可稽，上
    訴人雖主張其中安養費由政府全額補助，被上訴人實際並無所損害，此部分不得
    請求賠償云云，惟查老人安養費係政府為照顧低收入戶所為之福利措施，並非為
    減輕侵權行為人之賠償責任而設，上訴人不能因此而減輕其責任，此部分仍應予
    賠償，依此計算，被上訴人自八十八年八月起每月應支出之照顧費用平均為二萬
    七千一百八十九元八角（零頭不計），每年為三十二萬六千二百六十八元，而被
    上訴人係二十年一月五日出生，有戶籍謄本一紙足參，依內政部八十六年公布之
    台灣地區女性平均餘命七十七點八五歲計算，至八十八年八月十五日止，尚有餘
    命九點三一年。上訴人雖引用最高法院見解：「查台灣省醫師公會八十五年一月
    十日台省醫一字第00六號函稱「植物人由於免疫力低弱，抵抗力較差，容易遭受
    感染，引生併發症，故穩定狀況比一般低，生命自然比一般人容易處於危險狀態
    」，及中華民國神經學學會八十五年二月六日（85）順會字第○一七號函亦稱：
    「植物人之存活，依病人之年齡，植物人狀態之時間、及引起原因不同而各有差
    異：：如急性腦傷若呈植物人狀態，其預後較差，三年後死亡率百分之八十二，
    五年後之死亡率達百分之九十五」，認被上訴人因本件車禍故腦部挫傷重度昏迷
    ，已呈植物人狀態，則其餘命自較常人平均餘命為短，原審以常人之餘命計算損
    害金，尚有疏略云云，然查被上訴人係因本件車禍始成為植物人，並非肇事前即
    為植物人，故於計算增加生活費用時，仍應依常人之餘命計算其損害金，始為公
    允，上訴人上開之抗辯，尚不足取。依霍夫曼式計算法扣除法定利率計算之中間
    利息，一次給付之金額為二百五十三萬五千六百八十元）（326268×7.0000000
    ）＋326268×（8.0000000－0.0000000）×0.31＝0000000， 小數點以下四捨五
    入）。連同先前支出之五萬元及二萬四千元，合計為二百六十萬九千六百八十元
    。
(三)、慰撫金部分：按慰撫金之賠償須以人格權遭遇侵害，使精神上受有痛苦為必要，
    其核給之標準固與財產上之損害計算不同，然非不可斟酌雙方身分資力與加害程
    度，及其他各種，核定相當之數額，最高法院五十一年台上字第二二三號著有判
    例。本件被上訴人因此次車禍成植物人，並需人長期照顧，其精神遭受相當之痛
    苦，其請求上訴人給付慰撫金，自屬正當，爰斟酌兩造之身分、職業、經濟能力
    ，認慰撫金以七十萬元為妥適。
五、綜上所述，被上訴人因車禍而造成之損害合計為為三百三十四萬八千七百四十九
    元，惟被上訴人應負擔二分之一責任，過失相抵之結果，其得請求之金額為一百
    六十七萬四千三百七十四元五角。而被上訴人自承已收受上訴人所給付之一百二
    十萬元，自應從上開金額中扣除，從而，上訴人應給付之金額在四十七萬四千三
    百七十四元五角範圍內及遲延利息為有理由，應予准許，逾此數額之部分，為無
    理由，應予駁回。原審就超過上開應准許部分，為上訴人敗訴之判決，並為假執
    行之宣告，自有未洽。上訴意旨就此部分指摘原判決不當，求予廢棄改判，為有
    理由，應由本院將此部分廢棄改判如主文第二項所示，至於上開應准許部分，原
    審判命上訴人給付，並為假執行之宣告，核無違誤，上訴意旨，就此部分，仍執
    陳詞，指摘原判決不當，求予廢棄，為無理由，應駁回其上訴。
六、本件事証已臻明確，兩造其餘攻擊防禦方法對判決之結果不生影響，爰無庸逐一
    審酌，併此敘明。
七、據上論結，本件上訴為一部有理由，一部無理由，依民事訴訟法第四百五十條、
    第四百四十九條第一項、第七十九條但書，判決如主文。
中      華      民      國    九十      年      八      月    二十九    日
                                  民事第三庭
                                      審判長法  官  張  宗  權
                                            法  官  吳  秀  美
                                            法  官  陳  永  昌
右正本係照原本作成。
不得上訴。
中      華      民      國    九十      年      八      月    三十一    日
                                            書記官  劉  美  垣


司法院資訊處製作；財團法人民間司法改革基金會備份。
